【裁判字號】    94,訴,770
【裁判日期】    950303
【裁判案由】    返還房屋等
【裁判全文】
臺灣士林地方法院民事判決               94年度訴字第770號
原      告  甲○○
            乙○○
共      同
訴訟代理人  楊山池律師
被      告  丁○○
上列當事人間返還房屋等事件，本院於95年2月13日言詞辯論終
結，判決如下：
    主  文
原告之訴及假執行之聲請均駁回。
訴訟費用由原告負擔。
    事實及理由
一、原告起訴主張：緣坐落台北縣淡水鎮○○○段糞箕湖小段30
    地號土地（下稱系爭土地）之門牌號碼台北縣淡水鎮樹興里
    糞箕湖133 巷12號建物（下稱系爭建物），興建完成於民國
    74年，起造人為林漢明與丙○○，有使用執照及房屋設籍證
    明可稽，故林漢明與丙○○為系爭建物之所有權人，但因系
    爭土地地目為林地，無法變更為建地，以致系爭建物無法辦
    理登記。原告於82年4月19日向林漢明及丙○○購買系爭建
    物及系爭土地應有部分57600分之50，土地部分業已移轉登
    記完竣，建物部分雖無法辦理移轉登記，惟房屋稅籍已變更
    為原告，並已將建物交予原告占有、管理、使用。雖原告未
    遷入系爭建物居住，惟事實上之占有並未間斷，但在94年4
    月7日竟發現有工人在系爭建物內修繕，經詢問始知係被告
    所僱用，原告聯繫被告後，要求被告離開，被告竟拒絕停工
    ，原告為系爭土地所有權人及系爭建物占有人、事實上處分
    權人，爰依民法第767 條及第962 條請求被告返還系爭建物
    及所坐落之系爭土地等語。並聲明：(一)被告應將系爭建物及
    其所坐落之系爭土地應有部分57600 分之50返還原告。(二)願
    供擔保請准宣告假執行。
二、被告辯稱：系爭建物並非原告所有，建造執照所登載之起造
    名義人只是建造建築物之申請人，並非取得所有權之法定證
    據，林漢明及丙○○雖為起造名義人，但實際上系爭建物係
    被告出資興建，自屬被告所有。又房屋稅之繳納名義人，亦
    不能認定係房屋所有人。至於原告取得之系爭土地，被告否
    認其有分管於系爭建物坐落之位置。原告於12年間並無占有
    、管理、使用系爭建物之事實，其提起本件訴訟，並無理由
    等語。並聲明：(一)駁回原告之訴及假執行之聲請。(二)如受不
    利判決願供擔保免為假執行。
三、兩造不爭執部分：(一)原告各所有系爭土地應有部分57600 分
    之25。(二)系爭建物為未辦保存登記之建物。(三)系爭建物目前
    為被告占有，原告提出照片上系爭建物內施工之工人，為被
    告所僱用。
四、本院得心證之理由：
  (一)原告主張其前手林漢明及丙○○為系爭建物之原始起造人，
    故取得系爭建物之所有權，林漢明、丙○○嗣將系爭建物售
    予原告，原告為系爭建物之占有人及事實上處分權人，因其
    占有遭被告侵奪，故訴請被告返還云云。被告否認原告之前
    手林漢明及丙○○已取得系爭建物之所有權，辯稱系爭建物
    原未建築完成，原告並未占有系爭建物，亦無事實上處分權
    等語。經查，原告固提出台北縣政府工務局74使字第1481號
    部分使用執照、使用執照申請書等證明其前手林漢明與丙○
    ○為系爭建物登記之原始起造人，惟建築執照或使用執照所
    登記之起造名義人僅係建造該建築物之申請人而已，在未辦
    理建物第一次總登記前，該建物之所有權之歸屬，仍以實際
    出資興建者為準，被告既否認林漢明及丙○○為實際出資興
    建人，自難僅依使用執照有關起造人之登記即認為其已取得
    所有權。又原告提出林漢明與丙○○支付賓士園別墅復建委
    員會新台幣410,000元之收據乙張，縱認確有其事，但該款
    是否為興建系爭建物之全部款項？系爭建物是否為賓士園別
    墅復建委員會所興建完成而取得所有權？均未據原告舉證以
    實其說，尚難認原告有關林漢明、丙○○為系爭建物所有權
    人之主張為可採。況證人丙○○業於94年12月19日到庭證稱
    其並未買受系爭建物，亦未見過系爭建物，並就原告提出其
    自丙○○購入系爭建物、土地之82年4 月29日土地及建物買
    賣所有權移轉契約書證稱並不清楚此事等語，是原告是否確
    自丙○○取得系爭建物之事實上處分權，自屬有疑。至於原
    告提出系爭建物之房屋稅籍資料及原告於94年繳付房屋稅之
    繳款書，惟房屋稅籍之設立並不以調查所有權或事實上處分
    權為前提，稅捐機關亦無調查認定該私權之權力，故原告依
    該房屋稅籍資料主張其為系爭建物之事實上處分權人云云，
    自非可採。又原告主張其對系爭建物事實上之占有從未間斷
    ，係遭被告於94年侵奪占有云云，惟查，原告自承並未遷入
    系爭建物居住，又未舉出其實際上占有系爭建物之證據，實
    難認定原告確曾有占有或占有遭侵奪之事實。
  (二)原告主張其向前手林漢明及丙○○購買系爭土地應有部分，
    系爭土地業經分管，其取得之應有部分57600 分之50即分管
    為系爭建物所坐落之特定位置，故基於民法第767 條訴請被
    告返還該土地特定位置云云。被告則否認系爭土地有原告所
    主張之分管約定，辯稱並不清楚原告之前手從何取得系爭土
    地之應有部分，與系爭建物有何關係等語。經查，原告向林
    漢明、丙○○購買並移轉取得應有部分各57600 分之25，固
    有原告提出之買賣所有權移轉契約書及土地登記謄本為據，
    惟原告並未提出證據證明於系爭土地確有分管契約，自難認
    確有分管契約存在，是原告請求被告返還系爭土地特定位置
    予其個人，實非可採。
  (三)原告既無法證明其就系爭建物有事實上處分權及占有之事實
    ，亦無法證明系爭建物所坐落之土地即為其所有系爭土地應
    有部分經分管之特定位置，自應認原告訴請被告返還系爭建
    物及土地之主張，為無理由，其訴應予駁回，其假執行之聲
    請亦失所附麗，應併予駁回。至於被告是否確為系爭建物之
    所有權人或事實上處分權人，則非本件所須審酌之問題，附
    此敘明。
五、兩造其餘攻擊防禦方法或訴訟資料，經審酌核與判決結果不
    生影響，爰不一一論述，附此敘明。
六、訴訟費用負擔之依據：民事訴訟法第78條。
中    華    民    國    95    年    3     月    3     日
                  民事第一庭  法  官  高愈杰
以上正本證明與原本無異。
如對本判決上訴須於判決送達後20日內向本院提出上訴狀。
中    華    民    國    95    年    3     月    10    日
                              書記官  高楚安


司法院資訊處製作；財團法人民間司法改革基金會備份。
